【裁判字號】    89,台上,443
【裁判日期】    890224
【裁判案由】    更名登記
【裁判全文】
最高法院民事判決                                八十九年度台上字第四四三號
    上  訴  人  甲○○
    上  訴  人  乙○○
    訴訟代理人  廖正多律師
右當事人間請求更名登記事件，兩造對於中華民國八十七年九月二十一日台灣高等法
院第二審判決（八十七年度家上字第七五號），各自提起上訴，本院判決如左：
    主  文
兩造上訴均駁回。
第三審訴訟費用由兩造各自負擔。
    理  由
本件上訴人甲○○起訴主張：坐落台北市○○區○○段二小段五四七之一號土地應有
部分一萬分之一二九及其上建物台北市○○區○○路三八七巷四號五樓房屋所有權全
部（下稱系爭房地），係兩造婚姻關係存續中於民國七十四年二月間所購買登記為伊
妻即對造上訴人名義，依七十四年六月三日修正前民法第一千零十七條規定，應屬夫
即伊所有等情，求為命對造上訴人將系爭房地更名登記為伊所有之判決。（按：上訴
人甲○○另請求「確認」系爭房地為其所有部分，未經第一審判決。又其併求上訴人
乙○○「同居」部分，已於第一審撤回該部分之訴。）
上訴人乙○○則以：系爭房地係伊之資金所購買為伊之特有財產，非對造上訴人所有
等語，資為抗辯。
原審以：系爭房地係兩造婚姻關係存續中所購買登記為上訴人甲○○之妻即上訴人乙
○○所有之事實，有兩造不爭執之系爭房地登記簿謄本、戶籍謄本可稽，堪認為真實
。兩造間既未以契約訂立夫妻財產制，依修正前民法第一千零五條、第一千零十六條
、第一千零十七條第一、二項規定，即應以法定財產制之聯合財產制為其夫妻財產制
，除妻（乙○○）之原有財產或特有財產外之財產，均歸夫（甲○○）所有。茲查系
爭房地總價款為新台幣（下同）二百四十萬元；其中七十五萬元係由乙○○繳付，而
乙○○於結婚前後之六十年至七十八年間有固定擔任護士之薪資收入，為甲○○所自
認，足見乙○○所稱：該七十五萬元係伊以結婚前後勞力所得之薪資支付云云，可以
採信。至其餘一百六十五萬元價款，係由甲○○以向銀行貸款方式支付，貸款後之利
息亦以甲○○設立之帳戶轉帳支付，為乙○○所不爭執，並有借據、存摺等件為憑，
參以證人黃昌義結證：甲○○為購買房屋曾於七十三年間向其服務之聯螢呢羢股份有
限公司借款三十萬元及乙○○承認該款用於系爭房地之裝潢等情，堪認系爭房地係兩
造基於購買之意思所共同出資購得。乙○○未能舉證證明甲○○用以支付價金之銀行
貸款係贈與乙○○或有為之承擔債務之合意，辯稱：系爭房地以其名義辦畢所有權登
記為其特有財產或原有財產等語，為不足取。是系爭房地既由兩造共同出資購買，自
應按雙方出資比例為共有，其應有部分為甲○○十六分之十一、乙○○十六分之五。
甲○○於其應有部分十六分之十一範圍內，請求乙○○將該部分更名登記為其所有，
為有理由；逾此部分之請求，則不應准許。為原審心證之所由得，並明兩造之其餘
攻擊防禦方法，於判決之結果不生影響，毋庸逐一論駁等意見，因就第一審所為甲○
○敗訴之判決，一部分予以廢棄，改判命乙○○將系爭房地應有部分十六分之十一更
名登記為甲○○所有；一部分仍予維持，駁回甲○○該部分之上訴。經核於法洵無違
誤。兩造上訴論旨各以：系爭房地應屬其所有等陳詞，指摘原審採證、認事之職權行
使為不當，聲明廢棄原判決對其不利部分，非有理由。又法院於當事人聲明範圍內，
本得為一部准許、一部駁斥之裁判。其分別為准駁，雖不能與當事人之聲明一致，然
究非當事人所未聲明之事項。（參見本院十九年上字第七九八號判例意旨）。上訴人
乙○○以原審分別為上開准駁之判決，指該判決甲○○勝訴部分係屬訴外裁判，顯有
誤會，附此明。
據上論結，本件兩造之上訴均為無理由，依民事訴訟法第四百八十一條、第四百四十
九條第一項、第七十八條，判決如主文。
中      華      民      國    八十九    年      二      月    二十四    日
                              最高法院民事第六庭
                                  審判長法官  朱  錦  娟
                                        法官  蘇  茂  秋
                                        法官  蘇  達  志
                                        法官  顏  南  全
                                        法官  陳  碧  玉
      右正本證明與原本無異
                                              書  記  官
中      華      民      國    八十九    年      三      月      九      日


司法院資訊處製作；財團法人民間司法改革基金會備份。
